ACORDAO-COMPLETO-2542573

ACÓRDÃO 3436/2022 ATA 23/2022 - SEGUNDA CÂMARA

VISTOS, relatados e discutidos estes autos de aposentadoria deferida pela Universidade Federal de Alagoas em favor de Maria Stela Torres Barros Lameiras;
ACORDAM os Ministros do Tribunal de Contas da União, reunidos em Sessão da 2ª Câmara, nos termos do art. 71, III e IX, da Constituição de 1988 e dos arts. 1º, V, 39, II, e 45 da Lei nº 8.443, de 1992, além dos arts. 260, § 1º, e 262, § 2º, do RITCU, ante as razões expostas pelo Relator, em:
9.1. assinalar a legalidade do ato inicial da aposentadoria em favor de Maria Stela Torres Barros Lameiras (à Peça 3 sob o n.º 52119/2018) , concedendo-lhe o respectivo registro, em sintonia com o art. 260, § 4º, do RITCU;
9.2. determinar que, no prazo de 15 (quinze) dias contados da ciência desta deliberação, a Universidade Federal de Alagoas dê ciência desta deliberação à interessada indicada pelo item 9.1 deste Acórdão;
9.3. enviar a cópia do presente Acórdão, com o Relatório e a Proposta de Deliberação, à Universidade Federal de Alagoas, para ciência, informando que ela deve atentar para a necessidade de manter, nos proventos da referida interessada, a exclusão das parcelas provenientes das decisões judiciais como "AÇÃO SICAJ 4609" e "AÇÃO SICAJ 11041"; e
9.4. promover o arquivamento do presente processo.

Aposentadoria deferida pela Universidade Federal de Alagoas.

Segunda Câmara

Universidade Federal de Alagoas (UFAL).

3. Interessada: Maria Stela Torres Barros Lameiras (CPF XXX.169.894-XX).

13.1. Ministros presentes: Bruno Dantas (Presidente), Aroldo Cedraz e Antonio Anastasia.
13.2. Ministro-Substituto convocado: Marcos Bemquerer Costa.
13.3. Ministro-Substituto presente: André Luís de Carvalho (Relator).

ANDRÉ DE CARVALHO

Trata-se de aposentadoria deferida pela Universidade Federal de Alagoas em favor de Maria Stela Torres Barros Lameiras.
2.	Após a análise final do feito, o Auditor Federal Leonardo Chaves Campos Rezende lançou o seu parecer conclusivo à Peça 5, com a anuência, por delegação de competência, do diretor da Sefip (Peça 6) , nos seguintes termos:
	" (...)  3. Os procedimentos para exame, apreciação e registro de atos de pessoal encontram-se estabelecidos na Instrução Normativa TCU 78/2018 e na Resolução TCU 206/2007. Essas normas dispõem que os atos de pessoal disponibilizados por meio do e-Pessoal devem ser submetidos previamente a críticas automatizadas, com base em parâmetros predefinidos.
	4.	As críticas das informações cadastradas na etapa de coleta do ato foram elaboradas e validadas levando-se em conta as peculiaridades de cada ato. Os itens verificados nessa etapa são inerentes a dados cadastrais, fundamentos legais, mapa de tempo, ficha financeira, assim como eventuais ocorrências de acumulação. Trata-se de verificações abrangentes, minuciosas e precisas e sem a necessidade de ação humana e, portanto, menos suscetível a falhas. As críticas aplicadas estão discriminadas no sistema, no Menu e-Pessoal, opção 'Crítica', que podem ser acessadas mediante concessão de perfil específico a servidores do TCU responsáveis pela análise.
	5.	Além das críticas automatizadas, há verificação humana adicional no caso de haver alertas do sistema ou informações não formatadas, como esclarecimentos do gestor ou do controle interno.  
	6.	As críticas também consideram os registros do Sistema Integrado de Administração de Recursos Humanos (Siape) . O Siape disponibiliza informações atualizadas sobre as parcelas que integram os proventos, diferentemente, portanto, do e-Pessoal, que informa as parcelas no momento do registro do ato. 
	7.	Essa confrontação com o Siape fornece uma visão atual e verdadeira da situação, o que permite descaracterizar irregularidades e inconsistências que, embora constantes do e-Pessoal, já foram corrigidas.
	8.	As verificações detectadas no ato encontram-se discriminadas na aba de pendências do ato no sistema e-Pessoal, bem como no espelho do ato contemplado por esta instrução.
	Exame das Constatações
	9.	Ato: 52119/2018 - Inicial - Interessado (a) : Maria Stela Torres Barros Lameiras  
	9.1. Parecer do Controle Interno: considerar o ato Legal.
	9.2. Constatações e análises: 
	9.2.1. Houve o registro de pelo menos uma rubrica com 'Denominação para análise pelo TCU = Decisão judicial (10288 - DECISAO JUDICIAL N TRAN JUG AT (Decisão judicial - Outros) - R$ 101,59) .
	a.	Justificativa do Gestor de Pessoal: Não há. Verificação efetuada no âmbito do TCU.
	b.	Análise do Controle Interno:  Não há. Verificação efetuada no âmbito do TCU.
	c.	Análise da Equipe Técnica: Legal
	O pagamento da rubrica judicial está amparado na decisão judicial proferida no Mandado de Segurança 2002.80.00.005460-6, que tramitou na 4ª Vara da Justiça Federal da Seção Judiciária Federal de Alagoas, autor: Sindicato dos Trabalhadores das Instituições de Ensino Técnico Federal de Alagoas-SINTEFAL, que concedeu a ordem para confirmar a liminar e determinar à autoridade coatora que restabeleça o pagamento do índice de 3,17%, já autorizado anteriormente em outro andado de segurança.
	Na referida decisão, não há determinação que essa diferença deva ser paga ad aeternum do percentual nos vencimentos do servidor.
Apesar disso, o pagamento da referida rubrica judicial não está sendo realizado, conforme consulta ao contracheque do mês de janeiro de 2022, anexado ao espelho do ato. Nesse sentido, pode-se aplicar o art. 6°, § 1°, da Resolução TCU 206/2007.
	9.2.2. Houve o registro de pelo menos uma rubrica com 'Denominação para análise pelo TCU = Decisão judicial (15277 - DECISAO JUDICIAL TRAN JUG AT. (Decisão judicial - Outros) - R$ 531,90) .
	a.	Justificativa do Gestor de Pessoal: Não há. Verificação efetuada no âmbito do TCU.
	b.	Análise do Controle Interno:  Não há. Verificação efetuada no âmbito do TCU.
	c.	Análise da Equipe Técnica: Legal
	O pagamento da rubrica judicial está amparado na decisão judicial proferida no Mandado de Segurança 2001.80.00.002301-0, que tramitou na 4ª Vara da Justiça Federal da Seção Judiciária Federal de Alagoas, a qual determinou o restabelecimento do pagamento da diferença salarial relativa à URP (26,05%) , cujo trânsito em julgado se deu em 10/7/2007. Na referida decisão, não há determinação que essa diferença deva ser paga ad aeternum do percentual nos vencimentos do servidor.
	Apesar disso, o pagamento da referida rubrica judicial não está sendo realizado, conforme consulta ao contracheque do mês de janeiro/2022, anexado ao espelho do ato. Nesse sentido, pode-se aplicar o art. 6°, § 1°, da Resolução TCU 206/2007.
	9.2.3. Ato com anexo do tipo 'Sentença judicial' (AÇÃO SICAJ 4609) .
	a.	Justificativa do Gestor de Pessoal: Não há. Verificação efetuada no âmbito do TCU.
	b.	Análise do Controle Interno:  Não há. Verificação efetuada no âmbito do TCU.
	c.	Análise da Equipe Técnica: Ilegal
	Jurisprudência do TCU ensina que tais valores pagos a título de URP já deveriam ter sido absorvidos pelos sucessivos planos de carreira em benefício de todas as carreiras do serviço público.
	9.2.4. Ato com anexo do tipo 'Sentença judicial' (ação sicaj 11041) .
	a.	Justificativa do Gestor de Pessoal: Não há. Verificação efetuada no âmbito do TCU.
	b.	Análise do Controle Interno:  Não há. Verificação efetuada no âmbito do TCU.
	c.	Análise da Equipe Técnica: Ilegal
	Jurisprudência do TCU ensina que tais valores pagos a título de 3,17% já deveriam ter sido absorvidos pelos sucessivos planos de carreira em benefício de todas as carreiras do serviço público.
	9.3. O quadro resumo de ocorrências e, quando for o caso, o detalhamento da norma legal e da jurisprudência para as inconsistências acima elencadas encontra-se no anexo II dessa instrução. 
	9.4. Encaminhamento do ato: 
	9.4.1. Considerar ilegal e recusar registro do ato de Aposentadoria de Maria Stela Torres Barros Lameiras do quadro de pessoal do órgão/entidade Universidade Federal de Alagoas, com base nos arts. 71, inciso III, da Constituição Federal, 1º, inciso V, e 39, inciso II, da Lei 8.443/1992 e 260, § 1º, do Regimento Interno. 
	9.4.2. Com fulcro no art. 262, caput, do Regimento Interno deste Tribunal, determinar ao órgão/entidade Universidade Federal de Alagoas que: 
	a.	dispense a devolução dos valores indevidamente recebidos de boa-fé até a data da ciência do órgão/entidade Universidade Federal de Alagoas, do acórdão que vier a ser proferido, com base no Enunciado 106 da Súmula da Jurisprudência do TCU.
	b.	promova a exclusão, no prazo 15 (quinze) dias, contados a partir da ciência desta deliberação, sujeitando-se a autoridade administrativa omissa à responsabilidade solidária, da rubrica apontada em face de manifesta ilegalidade, segundo entendimento pacífico do TCU, uma vez que a mesma já deveria ter sido absorvida pelos sucessivos planos de carreira.
	Conclusão
	10. A abrangência e a profundidade das verificações levadas a efeito fundamentam convicção de que o ato 52119/2018 pode ser apreciado pela ilegalidade, em razão das irregularidades apontadas no item Exame das Constatações desta instrução, que representam afronta à legislação e à jurisprudência de referência
	Proposta de encaminhamento
	11. Ante o exposto, com fundamento no art. 71, inciso III, da Constituição Federal, no art. 1º, inciso V, e art. 39, incisos I e II, da Lei 8.443/1992, no art. 260 do Regimento Interno do Tribunal de Contas da União, propõe-se: 
	11.1. Considerar ilegal e recusar registro do ato de Aposentadoria de Maria Stela Torres Barros Lameiras do quadro de pessoal do órgão/entidade Universidade Federal de Alagoas, com base nos arts. 71, inciso III, da Constituição Federal, 1º, inciso V, e 39, inciso II, da Lei 8.443/1992 e 260, § 1º, do Regimento Interno.
	11.2. Com fulcro no art. 262, caput, do Regimento Interno deste Tribunal, determinar ao órgão/entidade Universidade Federal de Alagoas que: 
	11.2.1. dispense a devolução dos valores indevidamente recebidos de boa-fé até a data da ciência do órgão/entidade Universidade Federal de Alagoas, do acórdão que vier a ser proferido, com base no Enunciado 106 da Súmula da Jurisprudência do TCU.
	11.2.2. promova a exclusão, no prazo 15 (quinze) dias, contados a partir da ciência desta deliberação, sujeitando-se a autoridade administrativa omissa à responsabilidade solidária, da rubrica apontada em face de manifesta ilegalidade, segundo entendimento pacífico do TCU, uma vez que a mesma já deveria ter sido absorvida pelos sucessivos planos de carreira."
3. 	Enfim, por intermédio do Exmo. Sr. Procurador Marinus Eduardo De Vries Marsico, o MPTCU anuiu, em cota singela (Peça 7) , à aludida proposta da unidade técnica.
É o Relatório.

não há.

Procuradora-Geral Cristina Machado da Costa e Silva.

APOSENTADORIA. AUSÊNCIA DE ABSORÇÃO DA PARCELA FIXADA COMO PONTUAL REPOSIÇÃO DE PERDAS PELOS PLANOS ECONÔMICOS. PARCELA JÁ EXCLUÍDA NOS PROVENTOS DA INTERESSADA. LEGALIDADE. REGISTRO. COMUNICAÇÕES.

APOSENTADORIA (APOS)

Secretaria de Fiscalização de Integridade de Atos e Pagamentos de Pessoal e de Benefícios Sociais (Sefip).

Trata-se de aposentadoria deferida pela Universidade Federal de Alagoas sob as seguintes condições:
	Peça
	Beneficiária
	Número de Controle
	Data de Nascimento
	Tipo de Ato e
de Aposentadoria
	Vigência
	Enviado ao TCU

	3
	Maria Stela Torres Barros Lameiras
	52119/2018
	15/12/1949
	Inicial - Aposentadoria Voluntária
	16/2/2018
	3/12/2018

2.	Como visto, a referida aposentadoria seria voluntária com os proventos integrais calculados pela última remuneração do correspondente cargo, nos termos do art. 3º da EC n.º 47, de 2005.
3.	A Sefip detectou, contudo, a inadequada percepção das parcelas em "AÇÃO SICAJ 4609" e "AÇÃO SICAJ 11041" provenientes das decisões judiciais, já que não teriam sido corretamente absorvidas pelas supervenientes reestruturações remuneratórias, contrariando a legislação aplicável a partir da jurisprudência do TCU.
4. 	Por esse prisma, após a análise final do feito, a Sefip pugnou pela ilegalidade do aludido ato de aposentadoria; tendo o MPTCU anuído a essa proposta.
5.	O TCU deve pedir licença, contudo, para discordar do parecer da unidade técnica, no presente momento, diante da atual exclusão das referidas parcelas judiciais nos proventos da interessada.
6.	Eis que as cópias dos contracheques para janeiro e fevereiro de 2022 (Peça 3, p. 28, e Peça 5, p. 5) comprovariam que as aludidas parcelas judiciais já teriam sido excluídas nos proventos da interessada, merecendo ser aplicado o art. 260, § 4º, do RITCU, no seguinte sentido: " (...) § 4º Os atos que, a despeito de apresentarem algum tipo de inconsistência em sua versão submetida ao exame do Tribunal, não estiverem dando ensejo, no momento de sua apreciação, a pagamentos irregulares, serão considerados legais, para fins de registro, devendo ser consignada no julgamento a ressalva em relação à falha que deixou de existir." 
7.	O TCU deve assinalar a legalidade, portanto, da aludida aposentadoria em favor de Maria Stela Torres Barros Lameiras, concedendo-lhe o respectivo registro, sem prejuízo de informar que a UFAL deve atentar para a necessidade de manter, nos proventos da referida interessada, a exclusão das parcelas provenientes das decisões judiciais como "AÇÃO SICAJ 4609" e "AÇÃO SICAJ 11041".
Ante o exposto, pugno pela prolação do Acórdão ora submetido a este Colegiado.
TCU, Sala das Sessões, em 12 de julho de 2022.
Ministro-Substituto ANDRÉ LUÍS DE CARVALHO 
Relator